臺灣高等法院臺中分院民事判決　　　　 100年度家上字第74號
上 訴 人　張弘坤
被上訴人　陳麗容
上列當事人間請求確認離婚無效事件，上訴人對於中華民國100
年5月18日臺灣彰化地方法院100年度婚字第10號第一審判決提起
上訴，本院於民國100年8月30日言詞辯論終結，判決如下：
    主  文
原判決廢棄。
被上訴人在第一審之訴駁回。
第一、二審訴訟費用由被上訴人負擔。
    事實及理由
壹、兩造之聲明
一、上訴人之上訴聲明
（一）原判決廢棄。
（二）上開廢棄部分，被上訴人在第一審之訴駁回。
（三）第一、二審訴訟費用由被上訴人負擔。
二、被上訴人之答辯聲明
（一）上訴駁回。
（二）訴訟費用由上訴人負擔。
貳、兩造之陳述
一、被上訴人於原審起訴主張略以：
    兩造於民國（下同）87年4月16日結婚，婚後兩造因故發生
    爭吵，於99年10月1日簽立離婚協議書，並向戶政機關為離
    婚之登記，惟因於兩造離婚協議書上簽名之證人王杉茗及羅
    可惠未在場見聞兩造離婚之事實，亦未確認兩造是否有離婚
    之真意，應認兩造離婚協議書，因欠缺法定方式、即缺乏二
    人以上證人之簽名而使兩造間之離婚歸於無效，且前開不實
    之離婚登記，致兩造間因婚姻關係所生之親屬、扶養、繼承
    等私法上權利義務存否即不明確，此等法律關係有無即有不
    安之狀態，並得以確認判決除去，被上訴人應有即受確認判
    決之法律上利益，而得起訴請求確認被上訴人與上訴人於99
    年10月1日之離婚無效。
二、被上訴人於本院補充陳述略以：
    參酌證人王杉茗、羅可惠於原審之證述，渠等固有至彰化縣
    大村鄉戶政事務所辦公室內，當場聽聞兩造爭吵，證人羅可
    惠復於簽章前，詢問被上訴人為何爭執，可知因兩造爭吵，
    無法達成離婚協議，渠等不能立即於系爭離婚協議書上簽章
    後領錢走人，遂不耐久候而下樓等待，足認渠等並未知悉或
    聽聞上訴人確有離婚真意，且渠等簽章作證時，亦未當場看
    見上訴人簽署，非系爭離婚協議書之適格證人，系爭離婚協
    議書自因欠缺法定方式，歸於無效。本件離婚協議書內容係
    兩造簽定之前晚，由兩造共同擬定後所繕打，被上訴人於離
    婚協議書上填寫個人年籍資料時，不確定證人是否在場，兩
    造簽完協議書後，上訴人係將該協議書拿至戶政事務所樓下
    給證人簽名，證人並非於兩造或戶政事務所人員面前簽名。
    至上訴人聲請傳喚系爭離婚登記人員邱慧珍，因本件爭點在
    於系爭離婚協議書有無符合法定要件，應從其上記載事項進
    行判斷即足，登記人員既非證人，上訴人延至第二審始行聲
    請傳喚，顯係意圖延滯訴訟。
三、上訴人於原審答辯略以：
（一）被上訴人自99年間起即開始吵著要與上訴人簽字離婚，條
      件為要求上訴人給贍養費、替被上訴人清償渠積欠娘家親
      友之借款，惟上訴人念及子女還小，平日所得亦交給被上
      訴人，實無多餘金錢可供被上訴人贍養費及代其償還借款
      ，只能忍耐過爭吵日子；被上訴人卻變本加厲日夜都吵，
      上訴人因長期遭受被上訴人如此精神困擾，無法專心工作
      ，致工作差點不保，幸虧平日認真早到受老闆體諒肯定，
      免遭資遣；被上訴人行為連上訴人之老闆都無法忍受，同
      情上訴人同意借予新臺幣（下同）80萬元，協助上訴人與
      被上訴人離婚。
（二）系爭離婚協議書是被上訴人自行請人撰寫、預謀計畫好後
      ，再藉細故找爭端與上訴人爭吵，直接要求上訴人協議離
      婚，其目的即要上訴人的錢、車子、家中財物，至為灼燃
      。上訴人回想覺得很笨，讓被上訴人耍著玩，初不同意離
      婚時，被上訴人是用爭吵、精神虐待以達離婚手段，上訴
      人不忍拖累一對子女過著受父母長期吵架日子，更不願看
      見被上訴人故意對兩造所生兒子張加勳出氣、趕他離出家
      門，同受精神痛苦才順被上訴人之意籌款辦離婚協議。因
      籌不到款上訴人只好請母親與胞弟協助將位於大村鄉○○
      段65地號之祖產於99年10月22日出售，獲得之價金分3等
      份，上訴人將取得其中之100萬元，於99年11月29日依系
      爭協議第三項夫妻財產處置，履約完畢。又兩造於99年10
      月1日合法辦理系爭離婚協議之後，上訴人均遵循系爭協
      議第三項夫妻財產處置，將原登記母親張楊寶桂名下之車
      號M5-1377之汽車過戶予被上訴人名下，並交付被上訴人
      使用中。另上訴人依照系爭協議第二項子女監護、扶養及
      探視約定：均按月於99年12月12日轉帳匯款2萬元，100年
      1月9日匯15,000元、同年2月10日匯15,000元予被上訴人
      個人帳戶作為兩造所生女兒張亦撫養費。此外，上訴人
      將個人全部餘款與另向母親及胞弟借來的錢100多萬元全
      數替被上訴人清償婚姻存續間所欠卡債、朋友借款，債務
      全還清後，顧及被上訴人離婚之後再氾濫刷卡被拖累，亦
      將全部信用卡剪掉銷毀，此來也讓被上訴人無卡債負擔，
      上訴人的用心卻令自己背負200萬元債務。
（三）系爭協議當天，上訴人之母親張楊寶桂趕到戶政事務所本
      意是欲勸阻制止兩造離婚、想挽回婚姻，惟被上訴人執意
      堅決要離婚且要求上訴人清償婚姻期間被上訴人所借100
      萬元，經張楊寶桂苦求下，被上訴人僅同意上訴人代被上
      訴人清償卡債作為抵銷贍養費，故同意在系爭協議書上刪
      除對上訴人位於大村鄉○○路144巷18號A房使用權之協議
      。當時兩造到戶政事務所內欲辦離婚協議手續，被上訴人
      要求上訴人找2位證人，上訴人看廣告聯絡系爭證人前來
      戶政事務所作證，惟系爭2位證人到戶政事務所準備作證
      時，兩造與在場張楊寶桂仍在周旋，一直懇求被上訴人，
      2 位離婚協議書證人亦站在兩造背後親聞，惟因時間拖久
      ，2位證人在戶政事務所等待時，有上下樓走動、非不在
      場，且見聞兩造有離婚合意，才會簽名蓋章手續，被上訴
      人豈可事後空言否認之。
四、上訴人於本院補充陳述略以：
    依證人王杉茗、羅可惠於原審之證述，可知系爭離婚協議書
    係被上訴人事先準備好，因100萬元起爭執，嗣兩造簽名後
    ，交給在場證人簽名始辦離婚登記，足證兩造有離婚真意。
    上訴人固未介紹見證離婚之證人予被上訴人認識，然已清楚
    告知證人被上訴人為離婚之當事人。兩造簽好離婚協議書後
    ，上訴人係當著被上訴人及戶政機關承辦人員面前，詢問是
    否可拿至戶政事務所樓下給證人簽名，得到肯定答覆後方為
    之。依最高法院42年台上字第1001號判例、69年5月20日69
    年度第10次民事庭會議決議意旨，證人既在場聞見，並知悉
    兩造間有離婚之協議，已具備法定方式，且經登記，離婚應
    已生效力。
參、法院得心證理由
一、被上訴人主張：兩造於87年4月16日結婚，婚後兩造因故發
    生爭吵，於99年10月1日簽立離婚協議書，並向戶政機關為
    離婚之登記等情，為兩造所不爭執，並有戶籍謄本及離婚協
    議書附卷可參，自堪信為真實。惟被上訴人主張：於兩造離
    婚協議書上簽名之證人王杉茗及羅可惠，未在場見聞兩造離
    婚之事實，亦未確認兩造是否有離婚之真意，應認兩造離婚
    協議書，因欠缺法定方式而無效等語；被上訴人則否認兩造
    離婚協議無效，並以前揭情詞置辯。
二、按兩願離婚，應以書面為之，有二人以上證人之簽名並應向
    戶政機關為離婚之登記，民法第1050條定有明文。再者，民
    法第1050條規定兩願離婚應以書面為之，並應有二人以上證
    人之簽名，其立法意旨在於確實證明當事人確有離婚之合意
    ，而非出於脅迫或詐欺（參照最高法院68年度台上字第105
    號判決）。又證人在兩願離婚之證書上簽名，固不限於作成
    離婚證書時為之，亦不限於協議離婚時在場之人，始得為證
    人；惟既稱證人，自須對於離婚之協議在場聞見，或知悉當
    事人間有離婚之協議，始足當之（最高法院42年台上字第10
    01號、68年台上字第3792號判例及69年度第10次民事庭決議
    參照）。是兩願離婚，以書面為之並有二人以上證人之簽名
    即符其法定方式；且證人之簽章不以與離婚書面作成之同時
    為之為必要，衹須對於離婚之協議在場聞見，或知悉當事人
    間有離婚之協議，即足當之，縱事後所加蓋，亦不得指為與
    法定方式不合。查：
（一）被上訴人於本院100年7月13日準備程序期日陳稱：「…該
      離婚協議書內容是我們兩人在書房共同擬定後繕打的，擬
      定之後我就離開家裡，我們兩人就約在戶政事務所見面，
      所以我並沒有見過證人，證人來的時候我剛好拿隨身碟去
      影印離婚協議書，我沒有與證人交談，也沒有看過證人。
      」「是我們兩人簽完離婚協議書後，上訴人問戶政事務所
      人員是否可以把離婚協議書拿到樓下給證人簽名，戶政事
      務所的人員說可以，上訴人才拿到戶政事務所樓下給證人
      簽名，所以證人跟我不認識，證人也不是在我們兩人的面
      前簽名，也不是在戶政事務所人員的面前簽名的。」「（
      問；是否證人在離婚協議書上簽完名，兩造即在戶政事務
      所辦理離婚登記？）是的。」等語（見本院卷第25頁）。
      上訴人抗辯其於兩造辦理離婚協議並登記之後，均遵循系
      爭離婚協議書第三項夫妻財產處置之約定，於99年11月29
      日匯款100萬元與被上訴人，及將原登記母親張楊寶桂名
      下之車號M5-1377之汽車過戶予被上訴人名下，並交付被
      上訴人使用中：復依系爭離婚協議書第二項子女監護、扶
      養及探視約定，按月於99年12月12日轉帳匯款2萬元，100
      年1月9日匯15,000元、同年2月10日匯15,000元予被上訴
      人個人帳戶作為兩造所生女兒張亦撫養費等情，亦據其
      提出匯款單據及自動櫃員機轉帳明細表為證（見原審卷第
      38、39頁）；且為被上訴人所不爭執。足徵，兩造確實有
      離婚之真意並達成離婚協議，始於99年10月1日在彰化縣
      大村鄉戶政事務所簽立系爭離婚協議書，並即辦理離婚登
      記。被上訴人嗣於本院言詞辯論期日改稱其簽署離婚協議
      書當天係被逼迫云云，委不足取。
（二）證人即兩造離婚協議書之證人王杉茗於原審結證稱:「（
      當天為何當兩造離婚的證人？）我與兩造都沒有關係，是
      被告（即上訴人）看到廣告打電話給我找我過去當證人的
      。」、「（兩造離婚當時是否真的有離婚的意思？）當天
      被告打電話約我，我們約在大村戶政所，被告到場時，告
      訴我他太太拿著電子檔到便利商店將文件列印出來，當時
      我在那裡等半小時，還沒有看到原告（即被上訴人），後
      來被告有打電話催促原告…。」、「（離婚協議書是何人
      拿給你簽名的？）現場兩造在爭論，後來原告在離婚協議
      書上填寫資料，因為等候的時間很久，之後被告拿離婚協
      議書給我簽名。」、「（簽寫離婚協議書時是否沒有看到
      原告本人？）沒有。」、「（有無問被告離婚協議書上女
      方的簽名是何人簽名的？）我沒有問。」等語（見原審卷
      第44頁）；於本院結證稱：「當天由男方約我們到大村鄉
      戶政事務所，戶政事務所設在二樓，一樓是大村分駐所，
      我們在圍牆旁邊等候，當時男方先到，告知我們兩位證人
      說女方帶著準備好的離婚證書電子檔，從便利商店取出裡
      面的內容，我們在那裡等了大約半個小時，過後我們有看
      到女方開著車子在大村戶政事務所的停車場出來要上二樓
      的戶政事務所，我與我太太兩人都有看到他從停車場那邊
      走過來，之後女方與庭上的一位女士（可能是男方媽媽當
      庭指稱係在庭之女士）走在前面我們兩人走在後面到二樓
      戶政事務所，我們夫妻兩人看著在庭上的女士與被上訴人
      兩人在爭吵，她們二人坐在戶政事務所的櫃台椅子上，我
      與我太太坐在後面，好像在為了一百萬的事情在爭執，我
      們在後面當證人沒有辦法問他們，等了很久我們再到樓下
      等候，時間約有二、三十分鐘以上，溝通好了，男方從戶
      政事務所二樓帶著一式三份的離婚協議書讓我們兩位證人
      簽名。」「（問：你在戶政事務所二樓時，有沒有看到女
      方在離婚證書上簽名？）我沒有清楚看到女方簽名，因為
      當時她與在庭的女士還在爭吵，只有看到女方在協議書紙
      張上寫東西，寫什麼我不知道，我認為她寫什麼我們沒有
      必要知道，等上訴人與被上訴人簽好名由男方拿到一樓來
      給我們，我們就簽名。」「（問：你有沒有確認兩造是否
      有離婚之意？）當時男方說女方都準備好了，而且約在戶
      政事務所，所以應該都有離婚的意思，而且已經簽了名字
      所以我沒有再問。」等語（見本院卷第30、31頁）。另證
      人即兩造離婚協議書之證人羅可惠於原審結證稱:「（當
      天為何會當兩造的離婚證人？）被告打電話給我，我們約
      在戶政事務所，我們到的時候，女方還沒有到，被告告訴
      我，女方到便利商店列印離婚協議書。」、「（當時兩造
      是否真的要離婚？）當時兩造一直爭執，後來我有看到原
      告在寫東西，我就到樓下等，之後被告就拿離婚協議書給
      我們簽名，我有問被告為何爭執，被告告訴我，為了壹佰
      萬元爭執。當時離婚協議書上原、被告的簽名都已經簽寫
      好，後來就是我及我先生簽名。」、「（戶政事務所在二
      樓，你們在一樓，之後是否是被告拿離婚協議書給你們簽
      的？）是的。」、「（是否知道離婚協議書上女方的簽名
      是何人簽的？）我只知道離婚協議書是女方拿的，我沒有
      看到女方簽名。」、「（你簽名的時候，有無問女方是否
      確定要離婚？）沒有，是被告約的時候，告訴我，他們都
      已經講好了。」等語（見原審卷第45頁）；於本院結證稱
      ：「當天下午上訴人約我們在戶政事務所，我到戶政事務
      所時上訴人張弘坤已經在那裡，但是沒有看到女方，我們
      等了很久，上訴人張弘坤再打電話給女方，才知道女方去
      便利商店叫出離婚協議書的電子檔，後來女方來了，我們
      就一起上戶政事務所樓上，看到上訴人的媽媽與被上訴人
      爭執，起先我們不知道他們為什麼爭執，後來才知道為了
      一百萬元，我們就在裡面的椅子等一下，看他們會不會馬
      上好，等了一會兒還在吵，我們就下樓等，在樓下等了很
      久，後來上訴人張弘坤拿協議書下來說他們已經協議好了
      ，叫我們簽名。」「（問：在簽名的時候，是否有再問雙
      方是否有離婚的意思？）沒有，因為上訴人張弘坤說雙
      方都已經協議好了，我想他們已經溝通好了。」等語（見
      本院卷第32頁）。是依證人上揭證詞內容固可知，證人雖
      於兩造在離婚協議書上簽名時未在場；證人於離婚協議書
      上簽名時亦未再向被上訴人確認離婚真意。惟依被上訴人
      上開陳述及證人證述可知，兩造事先即已達成並擬定離婚
      協議內容，然因離婚協議須有二人以上證人之簽名，並向
      戶政機關為離婚之登記，兩造乃約在戶政事務所簽署離婚
      協議書及辦理離婚登記，兩造離婚之真意甚明；且當日係
      由被上訴人拿離婚協議書之電子檔至便利商店叫出列印，
      再持至戶政事務所與上訴人會合，此為當時在場之證人所
      共聞，衡情，一般人均可因此知悉兩造已有離婚之真意；
      雖證人隨同兩造至位於二樓之戶政事務所時，因到場之上
      訴人母親對離婚協議上關於兩造財產之處置有意見而與被
      上訴人有所爭執；期間證人即至一樓等候，而未見聞兩造
      於離婚協議書上簽名；然依系爭離婚協議書第二項夫妻財
      產處理第五點刪除觀之，兩造當時爭執之事項為關於離婚
      後夫妻財財產分配及處置，對於原已達成之離婚協議，並
      無變更；兩造並先於離婚協議書上簽名後，再由上訴人持
      交證人簽名；則證人於離婚協議上簽名時，難謂未知悉兩
      造有協議離婚之協意。揆諸前揭說明，自不得指證人於系
      爭離婚協議上簽名，與民法第1050條規定之離婚法定方式
      不合。是被上訴人主張兩造間離婚協議書，因欠缺法定方
      式而無效，即無可採。
三、綜上所述，被上訴人主張證人王杉茗、羅可惠未親自或親聞
    兩造間確有離婚合意，應認兩造離婚協議書，因欠缺法定方
    式，而歸於無效，為不可採。從而，被上訴人請求確認兩造
    間於99年10月1日之離婚無效，為無理由，不應准許。原審
    判決確認兩造間之離婚無效，自有未洽。上訴意旨指摘原判
    決不當，求予廢棄改判，為有理由。自應由本院予以廢棄改
    判如主文第二項所示。
四、據上論結，本件上訴為有理由，依民事訴訟法第450條、第7
    8條，判決如主文。
五、本件事證已臻明確，兩造其餘陳述及攻擊防禦方法，經審酌
    核與判決結果不生影響，不再一一論述，附此敘明。
中    華    民    國   100    年    9     月    14    日
                民事第二庭    審判長法  官  邱森樟
                                    法  官  蔡秉宸
                                    法  官  翁芳靜
以上正本係照原本作成。
如對本判決上訴，須於收受判決送達後20日內向本院提出上訴書
狀，其未表明上訴理由者，應於提出上訴後20日內向本院提出上
訴理由書（須按他造人數附具繕本）。
上訴時應提出委任律師為訴訟代理人之委任狀。具有民事訴訟法
第466條之1第1項但書或第2項之情形為訴訟代理人者，另應附具
律師及格證書及釋明委任人與受任人有該條項所定關係之釋明文
書影本。如委任律師提起上訴者，應一併繳納上訴審裁判費。
                                    書記官  粘銘環
中    華    民    國   100    年    9     月    15    日
                                                      Ｓ